【裁判字號】    89,上訴,776
【裁判日期】    891227
【裁判案由】    偽造文書
【裁判全文】
臺灣高等法院刑事判決                            八十九年度上訴字第七七六號
    上訴人即
    自  訴  人  己○○
                辛○○
                戊○○
                庚○○
    自訴代理人  甲○○
                乙○○
                丁○○
    被      告  丙○○
    選任辯護人  王志哲
右上訴人因被告偽造文書案件，不服臺灣士林地方法院八十八年度自更字第七號，中
華民國八十八年十二月二日第一審判決提起上訴，本院判決如左：
    主  文
上訴駁回。
    理  由
一、自訴意旨略以：案外人壬○○於民國八十年十月十四日向彰化商業銀行股份有限
    公司（以下簡稱彰化銀行）基隆分行瑞芳辦事處偽造案外人顏樹名義，將顏樹所
    有之台北市○○路○段七四號房屋及台北市○○區○○段一小段四一六地號土地
    ，為案外人顏寶鳳設定本金最高限額新台幣（下同）四千萬元抵押權予彰化銀行
    ；將台北市○○街一號房屋及台北市○○區○○段一小段四二二號土地，為案外
    人陳勝樂設定本金最高限額六千萬元抵押權予彰化銀行；將台北市○○路○段九
    十巷二號二樓房屋及台北市○○區○○段一小段四○八號土地，為案外人顏寶月
    設定本金最高限額二千萬元抵押權予彰化銀行。而顏樹自八十二年十月二十六日
    起，即因腦中風喪失正常之意思表達能力而終至痴呆狀態。陳顯達為前彰化銀行
    基隆分行瑞芳辦事處主任。陳國蘭、被告丙○○當時為彰化銀行基隆分行瑞芳辦
    事處職員。其三人與壬○○共同偽造顏樹名義之金融卡申請書、金融卡領據、土
    地建築改良物他項權利變更契約書、授信約定書、借款申請書、借據、提款單，
    由壬○○於八十三年一月間向彰化銀行基隆分行瑞芳辦事處申請金融卡、領取金
    融卡，於八十三年三月十六日將上開三筆本金最高限額抵押權之債務人變更為顏
    樹，於八十三年三月十八日向彰化銀行借款七千六百萬元。因認被告與壬○○共
    同涉有刑法第二百十六條、第二百十條之行使偽造私文書罪嫌等語（陳顯達、陳
    國蘭部分業經原審判決無罪確定）。
二、按犯罪事實應依證據認定之，無證據不得推定其犯罪事實，刑事訴訟法第一百五
    十四條定有明文。而刑事訴訟法上所謂認定犯罪事實之證據，係指足以認定被告
    確有犯罪行為之積極證據而言，該項證據自須適合於被告犯罪事實之認定，始得
    採為斷罪資料（最高法院二十九年上字第三一０五號判例參照）。其固不以直接
    證據為限，間接證據亦應包含在內，惟採用間接證據時，必其所成立之證據，在
    直接關係上，雖僅足以證明他項事實，而由此他項事實，本於推理之作用足以證
    明待證事實者，方為合法，若憑空之推想，並非間接證據（最高法院三十二年上
    字第六七號判例參照）。是無論直接或間接證據，其為訴訟上之證明，必須於通
    常之人均不致有所懷疑，得確信其為真實之程度者，始得據之為被告有罪之認定
    。倘其證明尚未達到此一程度，而有其他合理之懷疑存在時，仍不能遽為被告有
    罪之判斷。自訴人之自訴，係以使被告受刑事訴追為目的，是其陳述是否與事實
    相符，仍應調查其他證據以資審認。如未能發現相當證據，或證據不足以證明，
    自不能以推測或擬制之方法，以為裁判基礎（最高法院四十年台上字第八六號判
    例參照）
三、自訴意旨認被告涉有偽造文書罪嫌，係以顏樹自八十二年十月二十六日起因腦中
    風喪失正常之意思表達能力，故依常理，顏樹無法申請金融卡、變更自己為主債
    務人、貸款、領取鉅款且簽立借據；壬○○無顏樹授權之委任書，竟以顏樹名義
    辦理上開事宜；被告同意以變更顏樹為原先本金最高限額抵押權之債務人之方式
    借款，不合常情；以放款批覆書及借款申請書之記載，懷疑本件抵押借款其中另
    有玄機；懷疑放款資金流向為其論據。惟訊據被告堅決否認其有前述自訴意旨所
    指之犯行，辯稱：被告及彰化銀行基隆分行瑞芳辦事處各相關經辦員、主管等，
    於承辦本案抵押借貸等手續之時，均不知顏樹有喪失正常意思能力及宣告禁治產
    情事；被告於八十三年三月十八日至顏樹住處對保，親眼目睹顏樹本人蓋章，且
    核對與印鑑證明書之印文相符，其亦未與壬○○共同偽造對保紀錄等語。
四、經查︰壬○○係顏樹之子。自訴人己○○、辛○○、戊○○、庚○○係壬○○姊
    妹。壬○○為獨得顏樹之遺產，與同居人林文雪二人意圖為自己不法之所有，基
    於概括之犯意，共同基於犯意之聯絡，自八十二年十月二十日顏樹急診入院起，
    至八十五年十二月九日顏樹死亡止，趁顏樹因中風臥病期間，盜用顏樹印章，先
    後偽造顏樹名義之委託書、印鑑證明申請書、建築改良物買賣所有權契約書、抵
    押權設定契約書、金融卡申請書、金融卡領據、土地建築改良物他項權利變更契
    約書、營運計畫與償還計畫書、借款申請書、授信約定書、借據、提款單，並持
    以行使，業經台灣士林地方法院以八十六年度訴字第一一五三號判決壬○○共同
    連續行使偽造私文書，足以生損害於公眾及他人，處有期徒刑三年，有該判決正
    本附卷可稽。壬○○固經原審判處行使偽造私文書有罪在案，然被告與其有無共
    犯行使偽造私文書之犯罪事實，仍應依證據認定之。
五、查證人壬○○於其為被告之台灣士林地方法院八十六年度訴字第一一五三號案件
    中坦承：係其於八十三年一月十七日，製作顏樹名義之金融卡申請書，持以向彰
    化銀行基隆分行瑞芳辦事處申請顏樹之金融卡；並於八十三年一月三十一日製作
    顏樹名義之金融卡領據，持以領取顏樹金融卡；於八十三年三月間，持顏樹印鑑
    及印鑑證明，以顏樹名義申辦貸款，變更顏樹為前開三筆抵押權之主債務人，製
    作顏樹名義之借款申請書、營運計畫及償還計畫書、授信約定書、借據，持以向
    彰化銀行借款七千六百萬元；並於八十三年三月間多次製作顏樹名義之提款單，
    持以向彰化銀行基隆分行瑞芳辦事處提領現款。其於本院復証稱平日不曾與被告
    往來，僅有偶至銀行辦事碰面時才打招呼（見本院八十九年十二月五日訊問筆錄
    ）。則被告是否知悉顏樹健康狀況及顏家內部情形，洵非無疑。
六、自訴人雖謂顏樹於八十二年十月二十六日中風後，即呈痴呆狀態，並提出台安醫
    院會診紀錄為憑。查台安醫院八十三年一月十二日顏樹之主治醫師會診記錄中固
    記載「精神狀態檢：認知功能：中至重度缺陷；情緒：易怒、情緒變化大；行為
    ：衝動」；另台安醫院接受台灣士林地方法院民事庭委託鑑定顏樹精神狀態，亦
    於八十四年十一月二十二日覆函表示「查顏樹先生於八十二年十月前精神狀態尚
    屬正常：：顏樹先生於八十二年十月罹患左側半身癱瘓，急性栓塞及大腦萎縮現
    象：：並於八十三年一月十二日住院期間診斷為器質性憂鬱症。患者對於藥物治
    療及心理支持效果不佳，且意識狀態持續惡化：：至精神狀態鑑定之時，患者之
    精神狀態顯現為癡呆、嗜睡之意識狀態，無法以語言、行動、書寫表情等方式表
    達其情緒及意思，定向感、記憶力、判斷力、認知功能、知覺狀態及思考內容、
    思考方式，亦因其無法正確表達，致醫學上無法正確判定」，此分別有該院會診
    紀錄及覆函影本附卷可參。惟經本院函詢台安醫院，顏樹於八十二年十月廿日因
    糖尿病併低血糖、肺炎腦梗塞等疾病入院，於同年十一月十五日出院，再於八十
    三年一月四日入院，同年二月廿七日出院，故八十三年三月間顏樹並未住院，且
    其於八十三年二月廿七日出院時，尚可以點頭、搖頭示意，此有該院八十九年十
    月十一日（八九）醫發字第四三三號函、八十九年十一月二十日（八九）醫發字
    第四八一號函可稽。証人壬○○復証稱事先即有告訴其父顏樹貸款一事，被告來
    時有代為介紹，顏樹亦同意對保（見本院八十九年十二月五日訊問筆錄）。是被
    告供稱於八十三年三月間前往顏宅時，壬○○介紹其為銀行派來對保之人員，顏
    樹有點頭表示知悉，並親自用印等語，尚堪採信。況按顏樹為元年六月十日生，
    斯時年近八十三歲，被告為銀行從業人員，並非專業醫療人員，平日與顏樹亦無
    往來，參諸一般年邁老者，多由子孫晚輩陪侍在側，則被告與顏樹對保僅短短數
    分鐘，自無從了解顏樹之實際病情，要難以被告准予對保即謂認被告與壬○○間
    有偽造文書之犯意聯絡。
七、又自訴人指稱被告同意以變更顏樹為原先本金最高限額抵押權之債務人之方式借
    款，不合常情等語。惟被告辯稱：抵押權設定之塗銷及再設定，不僅手續繁瑣，
    亦額外增加一大堆地政規費，對金融機構而言，又需重複辦理勘查抵押標的、鑑
    價等繁雜手續及增加成本支出，故只要是抵押擔保品一樣，只是債務人變更，基
    於各種考量，當然是直接辦理債務人變更即可，其並提出相關案例以資佐證，有
    該相關案例之土地建築改良物他項權利變更契約書數件附卷可參。証人即彰化商
    業銀行人員沈烈傳復証稱依內部作業規定，本金最高限額抵押可直接辦理貸款債
    務人之變更（見本院八十九年十一月十四日訊問筆錄），而依彰化商業銀行業務
    處理程序授信篇第九條第一款規定，僅須原債務人之借款還清，即得以原不動產
    抵押辦理債務人變更。是自訴人指稱本件變更顏樹為本金最高限額抵押權之債務
    人有違常情一節，尚與事實不符。
八、自訴人另指稱被告基於偽造文書之犯意聯絡，故准許壬○○以其父名義申領金融
    卡乙節，查証人即彰化商業銀行業務處經營科科長陳東証稱：「金融卡的申請
    、領取，不一定要本人到場，只需要來行辦理的人或領取的人有帶申請名義人的
    身分証、印章、存摺即可，若來申辦的與申請名義人非同一人，亦無需委託書或
    代理書。」（見本院八十九年四月十八日訊問筆錄）。故自訴人認被告准許顏慶
    申辦不符規定云云，顯屬片面臆測之詞。又卷附彰化商業銀行瑞芳分行檢送之顏
    樹印鑑卡、金融卡申請書及領取書，經核其上印文依肉眼判斷均相吻合，自訴人
    謂印文不符，尚乏依據。況被告為銀行從業人員，對印文之核對責任應僅限於肉
    眼比對即可，要難以刑事偵辦機關鑑定標準相繩。再者，被告僅為金融卡申請之
    承辦人，有關申請之驗印、登錄、核定及領取之驗印、經辦、登錄、核定均另有
    其人。自訴人謂被告與壬○○有犯意聯絡，致壬○○得以領用金融卡云云，殊嫌
    率斷。
九、又被告就系爭借款僅負責對保，有關借據、授信約定書之簽核，放款批覆書、授
    信申請案件單位意見或補充說明表之經辦人員均非被告，且均由經副襄理等人核
    准，此觀卷附借據、授信約定書、放款批覆書、授信申請案件單位意見或補充說
    明表甚明（見八十七年自字第二五七號卷第八八至一０五頁）。自訴人並未說明
    被告除對保外，尚負責何階段之步驟，且未提出任何証據被告有何偽造情事。是
    自訴人主張被告與壬○○共同偽造借據、借款申請書、授信約定書、土地建築改
    良物他項權利變更契約書、提款單等，實乏依據。
十、綜上，本件無任何積極證據足資認定被告有何行使偽造私文書犯行，自屬不能證
    明被告犯罪，原審因而為無罪之諭知，核無違誤。自訴人上訴指摘原判決不當，
    為無理由，應予駁回。
據上論斷，應依刑事訴訟法第三百六十八條，判決如主文。
中      華      民      國    八十九    年     十二     月    二十七    日
                              臺灣高等法院刑事第十三庭
                            審判長法  官  常  尚  信
                                        法  官  周  占  春
                                        法  官  盧  彥  如
右正本證明與原本無異。
如不服本判決應於收受送達後十日內向本院提出上訴書狀，其未敘述上訴之理由者並
得於提起上訴後十日內向本院補提理由書（均須按他造當事人之人數附繕本）。
                                        書記官  蘇  文  正
中    華    民    國    八十九    年      十二      月       二十八     日


司法院資訊處製作；財團法人民間司法改革基金會備份。
